---
title: "Análisis caso ABB"
author: "Jordi López Sintas"
date: "3 de septiembre de 2014"
output: word_document
---

#Lectura de datos

La base de datos completa con los datos de las valoraciones, elecciones de las empresas así como datos descriptivos de la empresa se encuentra en el fichero "abb-r.txt". Para leerlo utilizamos la función `read.table` con los parámetros adecuados como vemos en el código que se muestra. También cargamos los paquetes `ggplot` y `dplyr`. El primero si queremos visualizar los datos (es opcional, pues podemos utilizar las funciones gráficas del paquete base) y el segundo para realizar tablas de datos.


```{r}
require(ggplot2)
require(dplyr)

#leer el fichero de datos abb-R.txt, el cual contiene los datos de la elección de las empresas eléctricas y la descripción de su volumen de compras así cómo su distrito.
abb<-read.table("abb-r.txt", header=T)

#También podemos utilizar la opción file.chose() como argumento de la función read.table. #Este argumentos nos permite escoger un fichero de datos guardado en el ordenador local)
#abb<-read.table(file.choose(), header=T)

#la función head() nos permite visualizar las primer seis líneas de un objeto de datos.
#He traspuesto el resupado con la función t() con el objeto de facilitar la lectura. Así las líneas representan las variables y las columnas los valors para las 6 primeras observaciones.
t(head(abb))   

#la funcion names() muestra los nombres de las variables 
names(abb) 

#La función str() nos proporciona una descripción de la base de datos
str(abb)

#cambiar la clase de las variables según sea apropiado.
#las variables choice y district deberían se factores.
abb$district <- as.factor(abb$district)
abb$choice <- as.factor(abb$choice)
```

#Exploración de los datos

Con el pauete `dplyr` podemos rápidamente realizar informes con la base de datos.

```{r}
#Ahora con la ayuda de la función select() del paquete dplyr 
#y del operador tubería (pipeline) %>% calculamos el valor medio del precio y volumen
A= select(abb, choice, volume, district, price) %>%
  group_by(district, choice) %>%
  summarize(AvgPrice = mean(price), AvgVolumen = mean(volume), N = length(price))
A
              
```

You can also embed plots, for example:

```{r, echo=FALSE}

#dplyr makes it easier to produce goruped plots in ggplot

ggplot(A, aes(x=district, y=AvgVolumen)) +
  geom_point(aes(size = N)) +
  geom_line(aes(by = choice, color = choice))  

ggplot(A, aes(x=district, y=AvgPrice)) +
  geom_point(aes(size = N)) +
  geom_line(aes(by = choice, color = choice))  

```

#Análisis

Ahora cargamos el paquete `survival` para poder utilizar la función `clogit` para estimar los parámetros del modelo de elección discreta.


```{r, echo=FALSE}
library(survival)
abb$choice <- as.numeric(abb$choice)
abb.clogit <- clogit(choice ~ price + energy_loss + maintenance + warranty + spare_parts + ease_install + problem_solving + quality + DA + DB + DC + strata(id), data = abb)
summary(abb.clogit)
```
También podemos elaborar unas tablas de resultados más profesionales con la función stargazer()
```{r, echo=FALSE}

library(stargazer)
stargazer(abb.clogit, no.space = TRUE, type='text',  title="Regression")
```
Ahora calculamos la predicción de la utilidad de cada elección según el modelo estimado

```{r}
u <- predict(abb.clogit)
head(u)
```
Después obtenemos exp(u) y lo asignamos al objeto *eu*,  y sumamos exp(u) para cada individuo
```{r}
eu <- exp(u)
sumaeu <- by(eu, abb$id, sum)
head(sumaeu)
```

Ahora calculamos la probabilidad de elección de cada marca. Para ello definimos una función que llamaremos prob()

```{r}
prob<-function(suma, eutil, indiv){
#suma, eutil, inviv son los argumentos de la función
n<-0
#Crea un vector con tantos elementos como el producto entre 
#lis individuos y las marcas
p<-1:indiv*4
#Para cada individuo
for (i in 1:indiv) {
#para cada marca
for (j in 1:4) {
#construye un índice
n<-n+1
#calcula la probabilidad de que el individuo i compre la #marca j
p[n]<-eutil[n]/suma[i]
}
}
#Devuelve el vector de probabilidades
return(p)
}
```
Y después la utilizamos con los datos calculados previamente

```{r}

pchoice <- prob(sumaeu, eu, 88)
head(pchoice)
abb$pchoice <- pchoice
t(head(abb))
```

Ahora creamos una función para clasificar a los clientes en función de su probabilidad de compra

```{r}
msegment<-function(p, indiv){
# p es el vector de probabilidades
# in es el número de individuos 
s<-1:indiv*4
j<-0
for (i in 1:indiv) {
#para cada individuo
j=j+4
#Leales
if (p[j-3]>0.8) {s[j-3]<-"L"; s[j-2]<-"L"; s[j-1]<-"L"; s[j]<-"L"}
#Competitivos
if (p[j-3]<=0.8 & p[j-3]>0.5) {s[j-3]<-"C"; s[j-2]<-"C"; s[j-1]<-"C"; s[j]<-"C"}
#Apropiables
if (p[j-3]<=0.5 & p[j-3]>0.15) {s[j-3]<-"A"; s[j-2]<-"A"; s[j-1]<-"A"; s[j]<-"A"}
#Perdidos
if (p[j-3]<=0.15) {s[j-3]<-"P"; s[j-2]<-"P"; s[j-1]<-"P"; s[j]<-"P"}
}
#Devuelve el resultado de la función
return(s)
}
```
Ahora utilizamos la nueva función para clasificar  la base de datos
```{r}
seg <- msegment(pchoice, 88)
abb$seg <- seg

abb.select.ord <- select(abb, volume, pchoice, seg) %>%
  arrange(-volume)
options(digits=7)
head(abb.select.ord)
###con las funciones básicas
#o<-order(abb$VOLUME, decreasing=TRUE) 
#abbor<-cbind(abb$VOLUME[o], abb$pchoice[o], abb$seg[o]) 
#abbor
```
primero seleccionamos las variables que queremos ordenar, después 