---
title: 'Caso KcHospital: Analysis en r'
output: pdf_document
---

#Lectura de los datos del caso


```{r}
getwd()
#"hospital/hospital.txt"
kchospital <- read.table("hospital/hospital.txt", header=T)
#"../kchspital/kcprefs.txt"
kcprefs <- read.table(file.choose(), header=T)
names(kchospital)
names(kcprefs)
```

Facilitar el acceso a las variables de la tabla de datos:

```{r, echo=TRUE}
attach(kchospital)
```
Construir una tabla de datos con los factores que los clientes consideran importantes a la hora de seleccionar los hospitales maternos:
```{r}
fi<-cbind(FIREP, FICCUID, FIDIST, FICDOC, FICAMIG, FIPUBLI, FIAMAB, FIIMOD, FIEMOD, FISEG)
```
Cargamos los paquetes de análisis que utilizaremos:
```{r}
library(cluster)
```

#Proceso de segmentación en dos etapas: aglomeración jerárquica y partición

Vamos a utilizar, en primer lugar, los algoritmos clásicos implementados en los programas de análisis de datos más habituales: el jerárquico aglomerativo, hclust, y el de partición de una muestra, kmeans. Si queremos saber algo más sobre el algoritmo implementado podemos utilizar la ayuda, help, y como argumento en nombre de la función de la que queremos saber algo, hclust,como argumento. Por ejemplo, `help(hclust)`.  Con la función `scale(fi)`podemos normalizar los datos si es preciso.

